臺灣高等法院刑事判決　　　　　　　　94年度上訴字第1026號
　　上　訴　人
　　即　被　告　甲○○
　　選任辯護人　洪士淵律師
　　　　　　　　連世昌律師
上列上訴人因毒品危害防制條例案件，不服臺灣桃園地方法院92
年度訴字第60號，中華民國94年1月19日 第一審判決（起訴案號
：臺灣桃園地方法院檢察署91年度偵字第7039號），提起上訴，
本院判決如下：
    主  文
原判決撤銷。
甲○○連續轉讓第一級毒品，處有期徒刑壹年陸月。扣案如附表
編號之海洛因伍包（淨重肆點伍公克）均沒收銷毀之，又扣案
如附表編號之磅秤壹個、編號之斜口分裝杓陸支均沒收。轉
讓第一級毒品所得財物新臺幣肆仟元沒收之，如全部或一部不能
沒收時，以其財產抵償之。
    事  實
一、甲○○明知海洛因係毒品危害防制條例第二條第一項第一款
    所訂之第一級毒品，不得擅自轉讓，竟基於非營利販賣之概
    括犯意，自民國九十一年一月中旬起至同年四月八日止，連
    續在其位於桃園縣八德市○○街283之2號6樓住處， 先多次
    向不詳姓名之人購入數量不詳之第一級毒品海洛因，再依所
    購得份量、價錢比例，以相同購入原價， 連續4次以新台幣
    （下同）1000元之價格， 轉讓重量不詳之海洛因各1小包予
    乙○○。嗣於91年4月9日17時許，為警在上揭住處查獲，並
    扣得如附表所示之物。
二、案經台北市政府警察局移送台灣桃園地方法院檢察署檢察官
    偵查起訴。
    理  由
一、訊據被告甲○○坦承有連續四次交付每小包一千元價格的第
    一級毒品海洛因予乙○○，並為警於上揭住處查獲扣案所示
    之物，惟矢口否認有販賣、轉讓犯行，並辯稱伊有施用第一
    級毒品海洛因及第二級毒品安非他命，警察在伊住處所搜到
    如附表所示之物均屬伊所有，係供伊施用毒品之物，伊並未
    販賣或轉讓任何毒品予他人，伊係與乙○○一起合夥買毒品
    ，乙○○是來拿她所買到的那一份，伊的行為至多僅構成幫
    助施用第一級毒品罪行云云。惟查：
（一）本件員警當場於被告甲○○住處查扣之白色粉末5包， 經
      送法務部調查局以化學呈色法、氣相層析質譜儀分析法鑑
      定， 其結果認為送驗白粉5包均含有第一級毒品海洛因成
      分，淨重4.46公克（包裝重1.79公克），純度12.67％ ，
      此有該局91年4月10日調科壹字第080005264號鑑定通知書
      一紙在卷可稽（見91年度偵字第7039號卷第145頁）， 可
      知扣案之白色粉末確為第一級毒品海洛因無訛。
（二）而證人乙○○於原審審理時具結證稱「（辯護人問：有沒
      有跟被告拿過海洛因？）一次而已。」、「（辯護人問：
      所謂的拿海洛因是什麼意思？）付錢給被告，被告再拿海
      洛因給我。」、「（辯護人問：可否描述如何跟被告拿海
      洛因？）我打電話給被告，在電話裡說跟他拿毒品，然後
      他約我在哪裡見面，我就過去拿。」、「（辯護人問：描
      述一下交易的過程？）我拿壹仟元給被告，被告就拿毒品
      給我。」、「（辯護人問：他拿多少毒品給你？）不清楚
      重量，但是是一小包海洛因給我。」、「（檢察官問：提
      示91年偵字第7093號第17頁警詢筆錄，為何你在警察局說
      你的毒品都是跟被告買的，前後總共是四、五次，最後一
      次是在被告住處？）沒有錯，查獲前三個月，我有跟被告
      拿過，我跟被告買了四次並不是五次，查獲前二天有跟被
      告買，警察局講的是實在的。」、「（辯護人問：為何剛
      剛回答我說只跟被告買過一次毒品？）我確實有跟他拿，
      但是次數忘記，是因為檢察官有提示警訊筆錄給我看，喚
      起我的記憶，所以我才會回答我跟他買了四次。」、「（
      審判長問：你到底跟被告買過幾次？）三、四次。」、「
　    （審判長問：時間是在查獲前三個月到被查獲這段時間？
      ）是。」、「（審判長問：你是不是每一次都是用壹仟元
      跟被告買？）是。」、「（審判長問：交易海洛因的量，
      每一次是多少？）是小塑膠袋裝一點點份量，我沒有去量
      過。」、「（審判長問：交易的地點在哪裡？）大部分在
      外面，最後一次是在他家裡面。」、「（審判長問：外面
      是哪裡？）桃園市內。」、「（審判長問：最後一次是在
      查獲的前一天，在他家買的？）是。」（參原審94年1月5
      日審判筆錄）等語，又證人乙○○所述其於被告住處內與
      被告交易毒品等節，亦經證人江倩雯即被告女友於偵訊時
      陳稱「我親眼看到『陳』（即甲○○）拿給『鄭』（即乙
      ○○）就有好幾次，但是次數不記得了，有時『鄭』當場
      用，有時就馬上離開，而每次『陳』都有拿一小袋給她。
      」（參91年度偵字第7039號第137頁正面） 等情大致相符
      ，證人乙○○於原審審理時所證陳，應非屬虛偽，又證人
      乙○○前於警詢及偵查時，就其向被告甲○○購買第一級
      毒品之金額、次數及時間等相關情節，雖有前後不一之陳
      述，然就其確有連續向被告甲○○購買第一級毒品之重要
      事實卻始終一致，而證人於原審審理時經辯護人質問「為
      何九十一年四月九日接受警詢，九十一年四月十日接受檢
      察官訊問時，你兩次所回答之購買次數、時間不一樣？」
      ，證人亦稱「因為在檢察官偵訊的時候，我有提藥的狀況
      ，所以可能回答不是很清楚。」、「在警察局那次是真的
      ，因為那時候意識很清楚。」（參原審94年1月5日審判筆
      錄）等語，而細究證人乙○○所述之不一致點，均僅係購
      買次數為2、3次抑或4、5次，購買金額為1000或2000元，
      購買時間為一個禮拜前兩次抑或一個月前等節，審酌證人
      自陳於檢察官初訊時有提藥之情況，且證人有長久施用毒
      品之行為，其記憶力顯較一般人衰退等情，尚難以證人所
      述前後不一之情形，而一概否定證人乙○○之證言可信性
      ， 亦且證人乙○○已於原審具結證稱確實有於91年1月中
      旬至同年4月8日止，向被告甲○○連續購買第一級毒品海
      洛因4次，每次價格1000元等情，已如上述， 被告對於每
      小包一千元，先後四次交付乙○○洛因一節亦無爭執，以
      證人乙○○與被告素無怨隙，應無故為虛偽不實之陳述而
      陷害被告之理由，是證人乙○○於原審審理時之證言，應
      屬可採；依證人所陳均未陳及與被告合買之事實，況被告
      於檢察官最後偵訊時雖主動供稱合資購買，惟於起訴後，
      仍極力否認有交付海洛因予乙○○之事實，始於原審在乙
      ○○具結證稱有向被告連續購買第一級毒品4次等語明確
      後，再提出合資購買之答辯，顯見被告前揭辯解應有避重
      (為逃避販賣罪責而否認)就輕之嫌，故本院認為被告前開
      所辯合資購買一節，應不足採信；
（三）惟查以，被告雖係以每小包一千元價格賣予乙○○，然被
      告是否有營利的意圖？為本件審認被告成立轉讓或販賣第
      一級毒品之犯罪事實認定。
    １按以販賣毒品之所謂販賣行為，係行為人基於營利之目的
      ，而販入或賣出毒品而言。毒品危害防制條例所規定之販
      賣毒品罪，雖未明示以「營利之意圖」為其犯罪構成要件
      ，然「販賣」一語，在文義解釋上當然已寓含有買賤賣貴
      而從中取利之意思存在。且從商業交易原理與一般社會觀
      念而言，販賣行為在通常情形下，仍係以牟取利益為其活
      動之主要誘因與目的。因之，以行為人在主觀上具有營利
      之意圖作為販賣毒品罪之成立要件，自難謂與「販賣」之
      文義解釋有違（ 最高法院89年度台上字第299號判決參照
      ）。雖販賣毒品者，其主觀上有營利之意圖，且客觀上有
      販賣之行為，即足構成，至於實際上是否已經獲利，在非
      所問。即於有償讓與他人之初，係基於營利之意思，並著
      手實施，而因故無法高於購入之原價出售，最後不得不以
      原價或低於原價讓與他人時，仍屬販賣行為。惟倘始終無
      營利之意思，縱以原價或低於原價有償讓與他人，即難謂
      為販賣行為，僅得以轉讓罪論處（最高法院91年度台上字
      第1443號、93年度台上字第1651號判決參照）。
    ２前開被告於本院審理時所辯與乙○○合夥購買毒品一節雖
      無可採，惟對於交付乙○○毒品數量及價格部分，就其所
      陳稱：拿給乙○○的每一小包一千元的價格都是依其所購
      入的毒品份量及價格的比例，交給乙○○每次一小包一千
      元等語。按依證人乙○○雖然證稱：每次以一千元價格購
      買一小包等語，惟對於每包重量多寡並不清楚，是依證人
      乙○○所言，尚無法依其所證認被告有以低價買入，高價
      售出之情。雖然售販毒品者，通常均以營利為目的，惟以
      被告及其女友江倩雯與證人乙○○係屬好友關係，且證人
      乙○○於原審審理時到庭所證，是伊主動打電話給被告跟
      他拿毒品，伊拿一千元給被告，被告就拿毒品給伊等語，
      顯非被告主動向證人兜售，且依證人乙○○向被告購買之
      次數，兩、三個月間僅有四次，並不頻繁，而本件除證人
      乙○○有向被告購買毒品情事外，並無其它事證被告有售
      予他人之情事，況且本件所查獲的海洛因數量不多，僅有
      五包，且淨重共計四點五公克，亦與大量持有毒品之販毒
      者有別， 而扣案物品中雖有高達443只分裝袋及電子磅秤
      一個，惟依被告有施用一、二級毒品之犯行，其以購入的
      毒品再行以電子磅秤分量施用或轉讓， 其持有443只分裝
      袋供己使用，依分裝袋可以長久使用之情，亦難認有何違
      常之處。故被告辯稱：伊係按照買入毒品的份量及價格，
      每次給予證人乙○○每小包一千元價格等語，應堪採信。
  　３被告既是以購買相同之數量及價格將第一級毒品海洛因轉
      讓予乙○○，且無證據證明主觀上有何營利之意圖及客觀
      上有何營利之行為，自僅能認定被告有「轉讓」第一級毒
      品之事實。難認被告有販賣第一級毒品之犯行。
（四）綜上所述，被告有連續轉讓第一級毒品洛因之犯行，應堪
      認定，所辯是合資購買第一級毒品，是幫助施用云云，諉
      無可採，事證明確，應依法論科。
二、按海洛因屬毒品危害防制條例第2條第2項第1款所稱之第一
    級毒品，核被告所為係犯該條例第8條第1項之轉讓第一級毒
    品之罪。惟按毒品危害防制條例係於92年7月9日整部法典修
    正公布，於93年1月9日施行，並非部分條文之修正，實體法
    適用時應依據刑法第2條從新從輕原則為之， 被告轉讓第一
    級毒品海洛因之行為後，毒品危害防制條例第8條第1項，業
    經修正公布，並於93年1月9日施行，修正後本條例第8條第6
    項規定：轉讓毒品達一定數量者，加重其刑至2分之1，其標
    準由行政院定之。新舊法比較結果，修正前之毒品危害防制
    條例並無加重其刑之規定，為對被告較為有利之法律，應依
    刑法第2條第1項但書之規定，適用修正前之同條例第8條第1
    項之規定論處。 公訴人認被告所犯係毒品危害防制條例第4
    條第1項之販賣第一級毒品之罪，尚未合，理由詳如前述 ，
    惟因起訴之社會事實則屬同一，爰依法變更起訴法條。又被
    告持有第一級毒品之低度行為，為轉讓之高度行為所吸收，
    不另論罪。被告先後多次轉讓行為，時間緊接，犯罪構成要
    件相同，顯係基於概括犯意為之，為連續犯，應以一罪論，
    並依法加重其刑。
三、原審予以被告論罪科刑，固非無見，惟查 (一) 被告係轉讓
    第一級毒品予證人乙○○， 原判決論被告以販賣第1級毒品
    海洛因之罪，於法尚有未合。(二)原判決於毒品危害防制條
    例公布施行後判決，惟未為新舊法之比較，亦有疏誤，被告
    上訴，仍執前詞，否認犯罪，雖無理由，惟原判決既有上開
    可議之處，自應由本院將原判決予以撤銷改判，爰審酌被告
    並無前科、其犯罪之手段、轉讓毒品之數量、次數及其犯罪
    動機、目的、所得財物、犯罪後態度等一切情狀，量處如主
    文第2項所示之刑。
四、扣案如附表編號所示之第一級毒品海洛因，係屬於第一級
    毒品，有前揭法務部調查局鑑定通知書一紙在卷可考，應依
    毒品危害防制條例第18條第1項前段規定， 不問屬於犯人與
    否，宣告沒收銷燬之；如附表編號、所示之磅秤及斜口
    分裝杓管具有秤重及分裝本件第一級毒品海洛因之功用，均
    屬被告所有供本件犯罪所用之物，均應依毒品危害防制條例
    第19條第1項前段規定，併予宣告沒收。 又被告甲○○賣出
    第一級毒品海洛因4次，合計賣出價格為共計4千元，併應依
    毒品危害防制條例第19條規定，宣告沒收之，如全部或一部
    不能沒收時，以其財產抵償之。本件雖尚扣得如附表編號
    、、、、、、、、等物，然前開物品或係
    被告供己施用之第一級毒品海洛因（編號殘渣袋44個，被
    告陳稱為己施用，並無積極證據證明係供轉讓所用）、第二
    級毒品安非他命 (編號2包)，或係被告供施用前開第一級
    毒品海洛因、第二級安非他命所用之物 (編號、、、
    、、、、部分)，或編號行動電話一具部分， 皆
    與本案轉讓第一級毒品海洛因無涉或無積極證據證明供本件
    轉讓毒品所用，且主刑施用第一級、第二級毒品罪又未經起
    訴，沒收之從刑無從宣告，本院自無從併予宣告沒收銷燬之
    。
據上論斷，應依刑事訴訟法第369條第1項前段、第364條、第299
條第1項前段、第300條，修正前毒品危害防制條例第8條第1項、
第18條第1項前段、第19條第1項，刑法第11條前段、第2條第1項
但書、第56條，判決如主文。
本案經檢察官周志榮到庭執行職務。
中　　華　　民　　國　　94　　年　　12　　月　　15　　日
　　　　　　　　　刑事第７庭    審判長法　官  蔡秀雄
　　　　　　　　　　　　　　　　　　  法　官  陳世宗
　　　　　　　　　　　　　　　　　　  法　官  周煙平
以上正本證明與原本無異。
如不服本判決，應於收受送達後十日內向本院提出上訴書狀，其
未敘述上訴之理由者並得於提起上訴後十日內向本院補提理由書
（均須按他造當事人之人數附繕本）。
                                      書記官  蕭麗珍
中　　華　　民　　國　　94　　年　　12　　月　　20　　日
附錄：本案論罪科刑法條
修正前毒品危害防制條例第8條第1項
轉讓第一級毒品者，處1年以上7年以下有期徒刑，得併科新臺幣
1百萬以下罰金。
附表：
 ┌──┬────┬──┬──┬───────────┐
 │編號│名    稱│數量│單位│備                  註│
 ├──┼────┼──┼──┼───────────┤
 │  │海洛因（│ 5  │ 包 │於甲○○與江倩雯之臥房│
 │    │淨重4.5 │    │    │床鋪旁之置物籃內查獲  │
 │    │公克）  │    │    │                      │
 ├──┼────┼──┼──┼───────────┤
 │  │磅秤    │ 1  │ 台 │於甲○○與江倩雯之臥房│
 │    │        │    │    │床鋪旁之置物籃內查獲  │
 ├──┼────┼──┼──┼───────────┤
 │  │注射針筒│ 4  │ 支 │於甲○○與江倩雯之臥房│
 │    │（已使用│    │    │床鋪旁之置物籃內查獲2 │
 │    │過）    │    │    │支、客廳桌上查獲1支、 │
 │    │        │    │    │客廳桌下查獲（在乙○○│
 │    │        │    │    │前面）1支             │
 ├──┼────┼──┼──┼───────────┤
 │  │注射針筒│ 4  │ 支 │於甲○○與江倩雯之臥房│
 │    │（尚未使│    │    │床鋪旁之置物籃內查獲  │
 │    │用）    │    │    │                      │
 ├──┼────┼──┼──┼───────────┤
 │  │斜口分裝│ 6  │ 支 │於甲○○與江倩雯之臥房│
 │    │杓管    │    │    │床鋪旁之置物籃內查獲4 │
 │    │        │    │    │支、客廳桌上查獲2支   │
 ├──┼────┼──┼──┼───────────┤
 │  │海洛因殘│ 44 │ 只 │於甲○○與江倩雯之臥房│
 │    │渣袋    │    │    │床鋪旁之置物籃內查獲22│
 │    │        │    │    │只、客廳桌上查獲1只、 │
 │    │        │    │    │客廳桌子旁之地上查獲（│
 │    │        │    │    │在乙○○所坐之沙發前）│
 │    │        │    │    │1只、甲○○之手提包內 │
 │    │        │    │    │查獲20只              │
 ├──┼────┼──┼──┼───────────┤
 │  │分裝夾鏈│443 │ 只 │於甲○○與江倩雯之臥房│
 │    │袋      │    │    │床鋪旁之置物籃內查獲43│
 │    │        │    │    │只、於餐桌上查獲400只 │
 ├──┼────┼──┼──┼───────────┤
 │  │葡萄糖（│ 2  │ 包 │於甲○○與江倩雯之臥房│
 │    │淨重1.6 │    │    │床鋪旁之置物籃內查獲  │
 │    │公克）  │    │    │                      │
 ├──┼────┼──┼──┼───────────┤
 │  │生理食鹽│ 5  │ 瓶 │於甲○○與江倩雯之臥房│
 │    │水      │    │    │床鋪旁之置物籃內查獲  │
 ├──┼────┼──┼──┼───────────┤
 │  │安非他命│ 2  │ 包 │於甲○○與江倩雯之臥房│
 │    │（淨重1.│    │    │床鋪旁之抽屜內查獲    │
 │    │2公克） │    │    │                      │
 ├──┼────┼──┼──┼───────────┤
 │  │安非他命│ 1  │ 組 │於甲○○與江倩雯之臥房│
 │    │吸食器  │    │    │床鋪旁之桌下查獲      │
 ├──┼────┼──┼──┼───────────┤
 │  │行動電話│ 1  │ 具 │聯絡毒品事宜所用      │
 │    │00000000│    │    │                      │
 │    │96      │    │    │                      │
 └──┴────┴──┴──┴───────────┘
